【裁判字號】    88,易,5
【裁判日期】    890731
【裁判案由】    妨害名譽
【裁判全文】
福建金門地方法院刑事判決                              八十八年度易字第五號
    公  訴  人  福建金門地方法院檢察署檢察官
    被      告  乙○○
右列被告因妨害名譽案件，經檢察官提起公訴（八十七年度偵字第十七號、八十七年
度選偵字第十三號），本院判決如左：
    主  文
乙○○散布文字，指摘足以毀損他人名譽之事，累犯，處拘役伍拾日，如易科罰金以
參佰元折算壹日。
    事  實
一、乙○○前曾於民國八十五年間因犯妨害自由罪，經臺灣高等法院判處有期徒刑三
    月確定，並於八十六年四月十日執行完畢，猶不知悔改，因不滿甲○○於八十七
    年一月八日報警查獲其恫嚇索款事，竟利用任職金門時報擔任採訪主任兼總編輯
    之記者身分乃意圖散布於眾，於八十七年一月十八日之金門時報第二版，散布文
    字刊登「少數『不肖分子』假借清新形象，私下卻趁機向死者家屬『詐財』，偽
    善一面原形畢露」之顯著標題，並指摘「該人自告奮勇為某死者家屬寫訴訟狀，
    事先言明分文不取，事後以各種名義向家屬借貸約三、四十萬」等使讀者一望即
    知係暗喻甲○○之文字，並述及「在街坊上人潮強強滾，圍觀者有三、四十人正
    在討論『訟棍詐財』的豐功偉業」等語，足以毀損甲○○之名譽。
二、案經甲○○訴請福建金門地方法院檢察署檢察官偵查起訴。
      理  由
一、訊據被告乙○○固坦承有右揭報導之情事，惟辯以：關於甲○○之報導，係有一
    名不能供出姓名之人向伊說的，且該文包羅萬象指出所有候選人光怪陸離之現象
    ，並未具體指名道姓何候選人，是甲○○自己對號入座，伊故並無誹謗之犯意云
    云。被告雖未於報導中具體指明告訴人甲○○之名，然惟查：
    （一）被告於本院八十九年七月二十六日審理中供稱：「問：（楊景逢事件是否
          知悉？）答：（因案發後隔一、兩年時我才來金門服務，後來我來時，這
          案子我陸續有報導，這案子我前後採訪相關人證約半年，報紙上報導的約
          有六、七次）。問：（有無採訪楊的家屬）答：（有採訪楊的父母親，當
          時他們有告訴我說他們有循司法途徑救濟，怕因有壓力，檢警辦不下去，
          他們有告訴我說，有人已幫我寫狀紙‧‧‧‧我們社長是呂應心，是本地
          人，他有告訴我說是甲○○書寫訴狀，本地的記者和一般的百姓都知道是
          甲○○‧‧‧‧後來登出來當時並沒有指明何人，後來甲○○他就告我妨
          害選罷法）。問：（楊景逢的家屬有無告訴你說甲○○有向他們要錢？）
          答：（我並沒有直接聽到楊景逢的家屬說要錢的事，是我自己寫稿時聽同
          事說的）。」顯見被告知悉告訴人甲○○幫案外人楊景逢家屬書寫訴狀，
          且對於告訴人甲○○是否涉及詐財一事，在無其他事證之情況下，單僅憑
          同事之告知而報導右揭事實。
    （二）告訴人甲○○為楊景逢家屬撰寫訴訟狀，請求續行司法調查之事，為地區
          狹小之當地居民所週知，且該次縣議員及鄉鎮市長之參選人中，曾為死者
          家屬撰寫訟狀之候選人亦僅告訴人甲○○一人，是被告該篇報導之對象顯
          係可得特定，閱讀者望文即知。又縱告訴人曾向死者家屬楊國進、莊彩娥
          、楊梨敏借貸之事屬實，惟被告擅以「訟棍詐財」等文字批露此事，顯然
          失之輕率。
    （三）參以被告前於八十七年一月五日以將作負面報導恫嚇告訴人甲○○向其索
          取數千元，經告訴人甲○○於同年月八日報警查獲，嗣隨即於一月十八日
          以前開顯著標題為此報導，顯為狹怨報復。
二、縱上所述，被告乙○○明知告訴人甲○○為楊景逢家屬撰寫訴訟狀，且於本院審
    理時自承地區狹小之金門民眾均知悉撰寫訴狀一事，被告主觀上顯有意圖散布於
    眾之犯意。另觀「訟棍詐財」等文字，客觀上足以毀損他人名譽。且查現行刑法
    第三百十條誹謗罪之規定與德國刑法第一百八十六條之規定相當，德國刑法該條
    之文字為：「提出或傳述侮辱他人或足以使他人在公眾觀感中喪失尊嚴之事實者
    處一年以下有期徒刑、罰金，但能證明其為真實者不在此限。以公開或文書為上
    述行為者處二年以下有期徒或罰金。」上開譯文之但書所稱能證明其為真實者不
    在此限，依德國通說乃係對「有懷疑應作有利被告認定」所為之例外規定，換言
    之，對於該條之罪，刑事法院固仍有依職權調查之義務，惟被告須負證明所指摘
    或傳述者係屬事實之舉證責任，此與向來我國通說對刑法誹謗罪之詮釋尚無顯著
    不同。依大法官會議第五０九號解釋意旨，被告之舉證責任將有相當程度之減輕
    ，嗣後不能僅以行為人不能證明其言論內容為真實即以刑責相繩。除行為人得提
    出相當證據證明所涉及之事實並非全然子虛烏有外，檢察官、自訴人或法院仍應
    證明行為人之言論係屬虛妄，諸如出於明知其為不實或因輕率疏忽而不知其真偽
    等情節，始屬相當。，本案被告主觀明知撰狀一事，且對於詐財一事並未加查證
    ，擅以「訟棍詐財」等文字批露此事，顯輕率疏忽而不知其真偽，故被告之犯行
    應堪認定。
三、核被告乙○○所為，係犯刑法第三百十條第二項、第一項之加重誹謗罪。告訴人
    甲○○告訴意旨，認被告涉有違反公職人員選舉罷免法第九十二條意圖使候選人
    不當選，以文字傳播不實之事，足以生損害於告訴人，而致未能順利當選縣議員
    云云。惟本案被告係因於八十七年一月五日以將作負面報導恫嚇告訴人甲○○向
    其索取數千元，經告訴人甲○○於同年月八日報警查獲，嗣隨即於一月十八日以
    前開顯著標題為此報導，顯為單純狹怨報復，係時間之巧合，且復查無其他證據
    足以證明被告主觀上確有使候選人甲○○不當選之意圖，告訴意旨與前開規定，
    容有未合，並此敘明。又被告乙○○前曾犯有妨害自由罪，經臺灣高等法院判處
    有期徒刑三月確定，並於八十六年四月十日執行完畢，五年以內再犯本件有期徒
    刑以上之罪，為累犯，依刑法第四十七條規定加重其刑。另審酌被告身為記者，
    應本於真實報導，保障社會大眾知的權利、犯罪之動機、手段，犯罪時所受之刺
    激及其品性、生活狀況、智識程度、犯罪所生之損害，及犯罪後態度等一切情狀
    ，量處如主文所示之刑，併諭知易科罰金之折算標準，以資儆懲。
四、另公訴人意旨認被告乙○○，基於意圖散布於眾之犯意，於報導丙○○駕車過失
    致董志謀、歐陽國泰死亡之事件時，意圖散佈於眾，在八十七年一月二日金門時
    報之第三版，散布文字指摘刊登不實報導內容謂：「楊姓宗親關係，使此命案不
    了了之，而楊某也不聞不問」、「警方、民代、皆與楊某態度曖昧」等語。繼又
    於八十七年一月三日金門時報第三版再度指摘刊登：「金門縣議會副議長歐陽彥
    木為死者家屬伸張正義，向『惡勢力』挑戰，抱著寧可不要選票，也要為一股正
    義伸出援手，『亦不畏對方恐嚇』．．」等語，足以毀損丙○○之名譽，涉有誹
    謗罪嫌。惟按告訴或請求乃論之罪，未經告訴、請求或其告訴、請求經撤回或已
    逾告訴期間者，法院應諭知不受理之判決，刑事訴訟法第三百零三條第三款訂有
    明文。次按刑法第三百十四條規定妨害名譽及信用罪，屬告訴乃論。經查：被告
    乙○○另涉丙○○妨害名譽部分，業經告訴人丙○○，於八十八年八月三日本院
    審理時當庭撤回告訴，惟公訴人認此部分與前開甲○○誹謗罪部分為連續犯，屬
    裁判上一罪之關係，故爰不另不受理判決之諭知，併此敘明。
據上論斷，應依刑事訴訟法第二百九十九條第一項前段、第三百十條第二項、第一項
、刑法第四十一條、第四十七條、罰金罰鍰提高標準條例第一條前段、第二條判決如
主文。
本案經檢察官劉仲慧到庭執行職務
中    華    民    國      八十九        年    七        月    三十一    日
                                  福建金門地方法院刑事庭
                                          法  官  吳振富
右正本證明與原本無異。
如不服本判決，應於判決送達後十日內，向本院提出上訴狀。
                                          書記官  董培祥
中    華    民    國      八十九        年    七        月    三十一    日


司法院資訊處製作；財團法人民間司法改革基金會備份。
